【裁判字號】    90,台上,441
【裁判日期】    900131
【裁判案由】    貪污
【裁判全文】
最高法院刑事判決                                  九十年度台上字第四四一號
    上  訴  人  甲○○
右上訴人因貪污案件，不服台灣高等法院中華民國八十九年十一月三日第二審更審判
決（八十九年度上更(二)字第八○號，起訴案號：台灣宜蘭地方法院檢察署八十六年度
偵字第二三八號），提起上訴，本院判決如左：
    主  文
原判決撤銷，發回台灣高等法院。
    理  由
本件原判決撤銷第一審之科刑判決，改判論處上訴人甲○○以行使公務員明知為不實
之事項，而登載於職務上所掌之公文書，足以生損害於公眾罪刑，固非無見。
惟查：(一)有罪之判決書，其事實之記載與理由之說明，必須互相一致，方為適法。原
判決於事實欄內記載「……適有南澳鄉民林菊美（即南澳鄉鄉民代表李元亮之妻），
於公告期滿後之民國八十五年六月二十一日，來所辦理（原住民保留地改配）申請，
甲○○未經由鄉公所服務台辦理登記掛號手續，而逕私自接受李元亮交付之林菊美申
請案，……。又於同年六月二十二日明知另有周菊芬於當日提出申請，猶持前述土地
審查清冊，逕送原住民保留地土地權利審查會八十五年第四次審查會審議通過，……
」。似認上訴人私自收受，未經由鄉公所服務台辦理掛號登記手續之林菊美申請案，
即屬不法，且上訴人係於八十五年六月二十一日收受林菊美申請案，並於翌（二十二
）日知悉周菊芬於當日提出申請案。乃原判決竟於理由三、(四)、內分別說明「…
…則本件甲○○未經由鄉公所服務台辦理登記掛號手續，而逕私自接受李元亮交付之
林菊美申請案，亦難認係特例而有不法」「……從而被告甲○○於八十五年六月二十
一日，接受李元亮交付之林菊美申請案，顯不知另有周菊芬於同日提出申請，應堪認
定」，自有證據上理由矛盾之違法。(二)刑法第二百十三條之登載不實罪，以公務員所
登載不實之事項出於明知為前提要件，所謂明知，係指直接故意而言，若為間接故意
或過失，均難繩以該條之罪。上訴人固於周菊芬之配偶曹天民於八十七年七月十七日
所提陳情書上擬簽：「……經本所公告屆滿後，林君於八十五年五月二十一日提出申
請」，有該陳情書附卷可憑（見八十六年度偵字第二三八號卷第二十頁）。惟查宜蘭
縣南澳鄉公所八十五年五月二十日八五鄉財經字第三七五○號公告，公告事項二公告
期限三十天（自八十五年五月二十日起至八十五年六月十九日止）、公告事項四請持
……印章於公告期限內到所辦理逾期另逕以列管另用，有該公告附卷可按（見同上卷
第十二頁）。且證人李元亮於偵查中證稱：「好像是八十五年六月二十一日（開土審
會的前一天）去申請。（表格上日期）當天在鄉公所填寫」（見同上卷第五十三頁背
面），並為上訴人承認在卷。依此，林菊美之配偶李元亮係於公告屆滿後之八十五年
六月二十一日始提出申請，應堪認定。上訴人於上開陳情書上擬簽「經本所公告屆滿
後，林君……提出申請」，經核與事實並無不符，則上訴人所辯：伊於擬簽稿上接續
記載「林君於八十五年五月二十一日提出申請」，係根據李元亮在原住民保留地使（
租）用申請書上（附同上卷第十三頁）錯填之日期（八十五年五月二十一日）誤填於
簽稿上，伊並無偽造文書之故意等語，是否全無足取，即非無審酌之餘地。原判決未
詳細研析，遽予論罪科刑，即有調查未盡及理由不備之違誤。(三)刑法上行使偽造文書
或登載不實文書罪，係以行為人本於該文書之內容有所主張，始克成立。原判決於事
實欄內載明「甲○○……竟於同年七月二十日在其職務上所掌之公文書即擬覆該陳情
書簽呈上登載『經本所公告屆滿後，林君於八十五年五月二十一日提出申請』之不實
事項，並進而持以行使送閱，經課長、秘書及鄉長核章」，似認該簽呈由上訴人擬簽
後，持以呈報層轉核判。如果無訛，則上開擬簽稿，既須層轉課長、秘書及鄉長核可
判行，自應僅屬機關內部職務上之層轉行為而已，顯與前述行使偽造文書或登載不實
文書罪之成立要件有間。原審見未及此，於判決理由二內認定上訴人所為，係犯刑法
第二百十六條、第二百十三條行使公務員登載不實罪，並於主文內諭知「甲○○『行
使』公務員明知為不實之事項，而登載於職務上所掌之公文書，足以生損害於公眾，
處……」，容有適用法則不當之違誤。以上或為上訴意旨所指摘，或為本院得依職權
調查之事項，應認原判決仍有撤銷發回更審之原因。至原判決不另諭知無罪部分，基
於審判不可分原則，應併予發回，附此明。
據上論結，應依刑事訴訟法第三百九十七條、第四百零一條，判決如主文。
中      華      民      國     九十     年      一      月    三十一    日
                              最高法院刑事第十二庭
                                  審判長法官  林  增  福
                                        法官  邵  燕  玲
                                        法官  吳  昆  仁
                                        法官  陳  世  雄
                                        法官  惠  光  霞
      右正本證明與原本無異
                                              書  記  官
中      華      民      國     九十     年      二      月      五      日


司法院資訊處製作；財團法人民間司法改革基金會備份。
